【裁判字號】    99,交抗,1878
【裁判日期】    990929
【裁判案由】    違反道路交通管理處罰條例
【裁判全文】
臺灣高等法院交通事件裁定            99年度交抗字第1878號
抗  告  人
即原處分機關  臺北市交通事件裁決所
代   表   人  甲○○
受 處 分  人  乙○○
上列抗告人因受處分人違反道路交通管理處罰條例案件，不服臺
灣臺北地方法院，民國99年8月31日所為裁定（99年度交聲字第3
57號），提起抗告，本院裁定如下：
    主  文
原裁定撤銷，發回臺灣臺北地方法院。
    理  由
一、原處分意旨略以：受處分人乙○○於民國98年12月28日下午
    8時1分許，騎乘車牌號碼007-CLP號重型機車，在臺北市○
    ○路○段與成都路交岔路口，經臺北市政府警察局萬華交通
    分隊掣單舉發「擅自變更原規格設備」之違規，受處分人不
    服而提出申訴，原處分機關函請舉發單位調查結果，仍認違
    規事實明確，依道路交通管理處罰條例第16條第1項第2款規
    定，於99年2月8日以北市裁罰字第裁22-A00XP2356號裁決書
    裁處受處分人罰鍰新臺幣（下同）900元。
二、原裁定認：異議人即受處分人於前開時、地騎乘車號007-CL
    P號重型機車為警攔查，發現機車更換原出廠時所配備之排
    氣管，且出口往上翹起乙節，業據異議人坦認屬實，核與證
    人即本件舉發員警羅紹清、蔡偉祥到庭具結證述甚詳，且有
    採證照片3幀附卷可佐（見原審第51頁），上開事實，洵堪
    認定；參酌證人羅紹清證稱：當時是我們警察機關還有跟臺
    北市監理所、環保局聯合稽查，在中華路與成都路口，機車
    排氣管是由台北市監理所稽查人員認定有無違規，異議人的
    機車有改裝，監理所人員就請他到路邊，監理所人員說確實
    有影響他人的行車安全，也有改裝的情形，就請我們警方告
    發取締等語；證人蔡偉祥則證稱：當天我們是聯合稽查，由
    交通隊、監理處、環保局做稽查，這次稽查是針對排氣管翹
    管部分作稽查，當天我們發現羅先生的機車，他的排氣管有
    屬於翹管，我們就進行開單…他的出口朝上，有影響到後方
    機車騎士的安全等語（見原審卷第45頁），是舉發員警係以
    異議人變更原有規格之排氣管行為，有導致後方其他車輛行
    車安全，故於當場開單舉發等情。惟道路交通管理處罰條例
    第16條第1項第2款於91年7月3日修正前之原條文係規定：「
    燈光、雨刮、喇叭、照後鏡、排氣管、消音器或其他設備不
    全，或擅自增、減、變更原有規格之設備，或損壞不予修復
    者」，修正後則規定為：「燈光、雨刮、喇叭、照後鏡、排
    氣管、消音器設備不全或損壞不予修復者，或其他設備擅自
    增、減、變更原有規格致影響行車安全者」，將先前得單以
    變更原有規格設備為由即予處罰車主之情形，另增「致影響
    行車安全」為限縮制裁發動之要件，當時修法理由：「交通
    主管機關執行道路通勤務，對於第1項第2款規定之『擅自變
    更原有規格』，卻擴張解釋為『原廠規格』之設備，將執法
    技術面之不利益，歸於汽機車所有人負擔，不僅造成人民權
    利不當之限制，違反憲法第15條及過度禁止原則，且如此擴
    張法條文義解釋之執法，不僅無益於交通安全之維護，反而
    製造民怨，爰予修正以杜爭議」。可見當時修正加入前開規
    制處罰要件，係欲導正實務上就擅自變更原有規格之條文予
    以擴張解釋之弊，故明文就「擅自增、減、變更原有規格」
    者，應達「致影響行車安全者」之程度，方得成為本法處罰
    之對象，以免造成人民權利不當之限制，而滋生民怨，其後
    道路交通管理處罰條例於94年12月28日再予修正法條文義，
    將原規定之「其他設備」刪除，目的亦僅在使同條款前段所
    示諸如車輛燈光、照後鏡、排氣管等設備，解釋上亦得成為
    後段之違規行為客體，惟如上述之評斷標準則未有任何變動
    ，是以汽車所有人縱有變更排氣管原有規格之行為，亦須確
    認該等變更，是否確已於個案中致生行車安全之影響。基此
    ，本件異議人雖有換裝非原廠排氣管之情事，然承上分析，
    亦非可謂其變更即不符原廠規格，便遽予斷定其存有違規情
    事。次按，道路交通安全規則附件15第4點第2款於98年12月
    29日修正前係規定：「1.應有排氣管系統隔熱防護裝置。2.
    排氣管尾端出口應位於車輛後方」等兩點限制；修法後則增
    設第3點規定為：「3.在平坦地面上兩輪著地時，排氣管尾
    管出口角度不得傾斜高於水平線；排氣管尾管離地高度逾一
    公尺者，其尾管出口角度應低於水平線」，並自99年3月1日
    起列為臨時檢驗項目。是本案舉發時間既於上開規定修正前
    之98年12月28日，縱異議人變更其所有之機車排氣管，有出
    口朝上且與原廠型式不同之特徵，然該排氣管尾端之出口係
    位於該車輛後方，且有裝設隔熱防燙蓋等情（見原審卷第9
    頁異議人提出之照片），則異議人改裝其所有之機車排氣管
    ，除本即不須向公路監理機關辦理登記外，尚與上開修法前
    之現行規定無悖，準此，難認異議人有何擅自變更原有規格
    而背離何等法定義務之情事。末查，證人劉文傑證述：我們
    環保局稽查是噪音及污染的部分…當時只有做環保的範圍。
    …當天舉發沒有這方面（拔除消音器）的問題等語；證人蔡
    偉祥證述：排氣會直接打在後面行車人的臉上，造成他的眼
    睛刺痛，會影響行車安全等語，然觀諸上開採證照片所示，
    該排氣管雖較一般排氣管粗大，但該出口位置另有縮小出氣
    口裝置，得否遽認該排氣管之口徑加大且往上翹即致生影響
    行車安全之疑慮，應於具體案例中，由監理機關等其他專業
    人士，在其法定職務範圍內及法定檢驗項目內為專業判斷及
    審查，審視異議人之該等變更，究竟得否評價為影響行車安
    全之行為，絕非得由執法人員主觀判別即可認定，仍待積極
    確切之事證相佐，並經專業人士之認定以資證明，雖然本案
    舉發員警係會同監理所人員聯合查緝，並認為異議人前開機
    車排氣管出口過大，且往上翹而予以攔檢乙節，此業據證人
    羅紹清、蔡偉祥證述明確，然而，員警就該機車違反前開規
    定之判斷及審查標準，顯乏明確之規範依據已如前述，且又
    無其他證據足資證明異議人所有之機車排氣管變更原有規格
    ，已達於影響行車安全之程度。雖國內邇來盛行改裝機車之
    排氣管，一般用路人亦多有於道路上停等之際，遭前方機車
    之排氣直噴臉頰而心生不悅之相關感受，然法律修訂前既已
    明定如上，基於法治國之基本原則，自應謹守法文所設之處
    罰界限，無任由「致影響行車安全」之要件於解釋上無適從
    之客觀標準。綜上所述，本件既無足夠證據證明異議人有上
    開違規事實，原處分機關未予詳查，逕依道路交通管理處罰
    條例第16條第1項第2款之規定，處異議人罰鍰900元，於法
    即有未合。從而，原審認本件異議為有理由，由撤銷原處分
    ，改諭知異議人不罰。
三、抗告意旨略以：臺北市政府為還給市民一個安全的用路環境
    及遏止不當改裝歪風，由臺北市政府警察局、環保局、監理
    處成立「聯合專案稽查小組」，自98年3月23日起每日於本
    市5個地區○○路口，針對違規改裝機車排氣管車輛，進行
    攔檢查察，如果機車排氣管尾管朝上，經實地檢測確有影響
    後方騎士或其他用路人行車安全，警察才會依違反「道路交
    通管理處罰條例」開單舉發，期能有效遏正汽、機車改裝排
    氣管之不良風氣，並將其對道路安全使用之影響層面降到最
    低。其稽查重點在於改裝機車排氣管影響其他用路人行車安
    全，而非僅就改裝機車排氣管即予開單舉發，又依據違反道
    路交通管理處罰條例第16條第1項第2款規定：「汽車有下列
    情形之一者，處汽車所有人新臺幣900百元以上1,800元以下
    罰鍰:二、除頭燈外之燈光、雨刮、喇叭、照後鏡、排氣管
    、消音器設備不全或損壞不予修復，或擅自增、減、變更原
    有規格致影響行車安全。」。本案本所99年3月4日北市裁申
    字笫00000000000號函檢送臺灣臺北地方法院移送書即已陳
    明：98年2月29日交通部交路字第0980085061號、內政部臺
    內警字第09800872216號令增訂道路交通安全規則第23條附
    件15有關機器腳踏車排氣管設備:「在平坦地面上兩輪著地
    時，排氣管尾管出口角度不得傾斜高於水平線;排氣管尾管
    離地高度逾一公尺者，其尾管出口角度應低於水平線」，與
    本案違規車輛被舉發擅自換裝與原規格不合排氣管無涉。本
    案之舉發係經監理機關（臺北市監理處）專業人員（即證人
    蔡偉祥）之認定其本案違規車輛排氣管之改裝，排氣會直接
    打在後面行車人的臉上，造成他的眼睛刺痛，會影饗行車安
    全云云。本案之舉發係依據專業人士之判斷及認定，並非由
    執法員警主觀判別認定，且上開監理機關核派之專業人士具
    為執行交通勤務之公務員，以其專業判斷及建議，使同案執
    法人員依法開立違規單，應無疑義等。
四、按汽車（依道路交通管理處罰條例第3條第8款規定，汽車包
    括機器腳踏車即機車）除頭燈外之燈光、雨刮、喇叭、照後
    鏡、排氣管、消音器設備不全或損壞不予修復，或擅自增、
    減、變更原有規格致影響行車安全者，處汽車所有人新臺幣
    900元以上1,800元以下罰鍰，道路交通管理處罰條例第16條
    第1項第2款定有明文。又道路交通管理處罰條例第16條第1
    項第2款於91年7月3日修正前之原條文係規定：「燈光、雨
    刮、喇叭、照後鏡、排氣管、消音器或其他設備不全，或擅
    自增、減、變更原有規格之設備，或損壞不予修復者」，修
    正後則規定為：「燈光、雨刮、喇叭、照後鏡、排氣管、消
    音器設備不全或損壞不予修復者，或其他設備擅自增、減、
    變更原有規格致影響行車安全者」，將先前得單以變更原有
    規格設備為由即予處罰車主之情形，另增「致影響行車安全
    」為限縮裁罰之要件，修法理由為：「交通主管機關執行道
    路通勤務，對於第1項第2款規定之『擅自變更原有規格』，
    卻擴張解釋為『原廠規格』之設備，將執法技術面之不利益
    ，歸於汽機車所有人負擔，不僅造成人民權利不當之限制，
    違反憲法第15條及過度禁止原則，且如此擴張法條文義解釋
    之執法，不僅無益於交通安全之維護，反而製造民怨，爰予
    修正以杜爭議」。可見修正前開處罰要件，係欲導正實務上
    就擅自變更原有規格之條文予以擴張解釋之弊，故明文就「
    擅自增、減、變更原有規格」者，應達「致影響行車安全者
    」之程度，方為本法處罰之對象，以免造成人民權利不當之
    限制，滋生民怨，其後道路交通管理處罰條例於94年12月28
    日再予修正法條文義，將原規定之「其他設備」刪除，目的
    亦在使同條款前段所示諸如車輛燈光、照後鏡、排氣管等設
    備，解釋上得成為後段之違規行為客體，惟上述評斷標準則
    未有變動，是以汽車所有人縱有變更排氣管原有規格之行為
    ，亦須確認該等變更，是否確已於個案中致生行車安全之影
    響。又道路交通安全規則附件15第4點第2款於98年12月29日
    修正前係規定：「1.應有排氣管系統隔熱防護裝置。2.排氣
    管尾端出口應位於車輛後方」等兩點限制；修法後則增設第
    3點規定為：「3.在平坦地面上兩輪著地時，排氣管尾管出
    口角度不得傾斜高於水平線；排氣管尾管離地高度逾一公尺
    者，其尾管出口角度應低於水平線。」，並自99年3月1日起
    列為臨時檢驗項目。查受處分人於前開時、地騎乘車號007-
    CLP號重型機車為警攔查，發現該機車更換原出廠所配備之
    排氣管，且出口往上翹起乙節，已據受處分人坦認屬實，核
    與證人即本件舉發員警羅紹清、蔡偉祥到庭具結證述相符，
    且有採證照片3幀附卷可佐（見原審第51頁），觀諸上開採
    證照片所示，該排氣管較一般排氣管粗大，該出口位置另有
    縮小出氣口裝置，且往上翹起，以與上揭「排氣管尾管出口
    角度不得傾斜高於水平線」不符，再證人即監理機關（臺北
    市監理處）專業人員蔡偉祥於原審中證稱：「當天我們是聯
    合稽查，由交通分隊、監理處、環保局做稽查，這次稽查是
    針對排氣管翹管部分作稽查，當天我們發現羅先生（應為陳
    先生）的機車，他的排氣管有屬於翹管，我們就進行開單。
    （如何認定排氣管有翹管的事實？）他的出口朝上，有影響
    到後方機車騎士的安全（據你所知翹管會影響行車安全的原
    因為何？）排氣會直接打在後面行車人的臉上，造成他的眼
    睛刺痛，會影饗行車安全」等語明確（見原審卷第46頁正、
    反面），足見受處分人機車排氣管係經證人蔡偉祥認定排氣
    管出口過大、往上翹起，會影響他人之行車安全而遭攔檢，
    故本件並非僅由執法人員依個人主觀判別而認定違規案件，
    而是由稽查機關專業人員就具體之客觀事實做認定，況且翹
    起之機車排氣管所排放之廢氣，依吾人之普通日常生活經驗
    ，顯會影響到後方機車騎士行車安全，並列為臨檢稽查項目
    之原因，實無待深論，則受處分人是否與道路交通管理處罰
    條例第16條第1項第2款之違規情形相符，應否予以處罰，自
    有進一步研求之餘地。原裁定對於證人蔡偉祥在其法定職務
    範圍內及法定檢驗項目內為專業判斷及審查，何以不足採信
    ，未予說明，遽認受處分人不罰，自有未洽。抗告意旨執此
    指摘原裁定不當，為有理由，應由本院將原裁定撤銷，並為
    期調查之翔實及維護當事人審級之利益，將本件發回原臺灣
    臺北地方法院更為調查後另為適當之裁定，裨昭折服。
據上論斷，應依道路交通管理處罰條例第89條、道路交通案件處
理辦法第26條，刑事訴訟法第413條前段，裁定如主文。
中    華    民    國    99    年    9     月    29    日
                  刑事第十一庭  審判長法  官  許宗和
                                      法  官  林海祥
                                      法  官  潘進柳
以上正本證明與原本無異。
不得再抗告。
                                      書記官  任正人
中    華    民    國    99    年    9     月    29    日

司法院資訊處製作；財團法人民間司法改革基金會備份。
